ACORDAO-COMPLETO-2535133

ACÓRDÃO 2832/2023 ATA 10/2023 - SEGUNDA CÂMARA

VISTOS, relatados e discutidos estes autos de Recurso de Reconsideração em processo de Tomada de Contas Especial interporto pelo Sr. Francisco Jeová Sousa Cavalcanti, ex-Prefeito do Município de Monsenhor Tabosa-CE, buscando impugnar o Acórdão 10246/2021-TCU-Segunda Câmara, por meio do qual o responsável teve suas contas julgadas irregulares, com imputação de débito e multa, em função da omissão no dever de prestar contas dos recursos do Programa Brasil Alfabetizado, no exercício de 2013. 
ACORDAM os Ministros do Tribunal de Contas da União, reunidos em Sessão da Segunda Câmara, diante das razões expostas pelo relator, com fulcro nos arts. 32, I, e 33 da Lei 8.443, de 1992, em:
9.1. conhecer do Recurso de Reconsideração interposto pelo Sr. Francisco Jeová Sousa Cavalcanti e, no mérito, dar-lhe provimento parcial;
9.2. substituir a tabela de composição do débito, constante do item 9.2 do Acórdão recorrido, pela tabela a seguir:
	Data
	Valor (R$) 

	6/2/2015
	48.752,19

9.3. reduzir proporcionalmente o valor da multa aplicada ao Sr. Francisco Jeová Sousa Cavalcanti para o valor de R$ 4.000,00 (quatro mil reais) , e alterar o seu fundamento para o art. 57 da Lei 8.443/1992;
9.4. dar ciência da deliberação ao recorrente, ao Fundo Nacional de Desenvolvimento da Educação e à Procuradoria da República no Estado do Ceará.

Reconsideração em processo de Tomada de Contas Especial interporto pelo Sr. Francisco Jeová Sousa Cavalcanti, ex-Prefeito do Município de Monsenhor Tabosa-CE, buscando impugnar o Acórdão 10.246/2021-TCU-2ª Câmara, por meio do qual o responsável teve suas contas julgadas irregulares, com imputação de débito e multa, em função da omissão no dever de prestar contas dos recursos do Programa Brasil Alfabetizado, no exercício de 2013.

Segunda Câmara

Prefeitura Municipal de Monsenhor Tabosa - CE.

3. Interessados/Responsáveis/Recorrentes:
3.1. Interessado: Fundo Nacional de Desenvolvimento da Educação (CNPJ 00.378.257/0001-81).
3.2. Responsável: Francisco Jeová Sousa Cavalcante (CPF XXX.977.603-XX).
3.3. Recorrente: Francisco Jeová Sousa Cavalcante (CPF XXX.977.603-XX).

13.1. Ministros presentes: Vital do Rêgo (Presidente), Augusto Nardes, Aroldo Cedraz (Relator) e Antonio Anastasia.
13.2. Ministro-Substituto presente: Marcos Bemquerer Costa.

AROLDO CEDRAZ

Ministro Raimundo Carreiro.

Trata-se de Recurso de Reconsideração em processo de Tomada de Contas Especial interposto pelo Sr. Francisco Jeová Sousa Cavalcanti (Peças 82-83) , ex-Prefeito do Município de Monsenhor Tabosa-CE, buscando impugnar o Acórdão 10246/2021-TCU-Segunda Câmara (Peça 70) , por meio do qual o responsável teve suas contas julgadas irregulares, com imputação de débito e multa, em função da omissão no dever de prestar contas dos recursos do Programa Brasil Alfabetizado, no exercício de 2013.
2.	A então Secretaria de Recursos (Serur) analisou a admissibilidade e o mérito do recurso, nos termos da instrução, que teve a concordância do corpo dirigente da unidade técnica, abaixo reproduzida como parte deste Relatório (Peças 96 a 98) :
	"[...] HISTÓRICO
3,	Na origem, o FNDE instaurou processo de tomada de contas especial em função de omissão no dever de prestar contas dos recursos repassado à conta do Programa Brasil Alfabetizado no exercício de 2013. Após a citação, o responsável noticiou a apresentação das contas em 25/11/2019, tendo a Corte realizado diligências junto ao FNDE (peça 37-52) , realizando nova citação em relação a despesas para as quais não havia a devida comprovação, no valor de R$ 57.212,19.
Após o devido processo legal, o responsável teve suas contas julgadas irregulares, com imputação de débito e multa (Acórdão 10246/2021-TCU-Segunda Câmara - peça 70) , decisão contra a qual se insurge o recorrente.
EXAME DE ADMISSIBILIDADE
Nenhuma divergência a ser apontada quanto a proposta positiva de admissibilidade contida nas peças 84-85 e acolhida pelo e. Relator Min. Aroldo Cedraz (peça 88) .
EXAME DE MÉRITO
Delimitação
É objeto do recurso analisar a caracterização da omissão no dever de prestar contas e os efeitos da apresentação das contas apenas na fase externa, bem como as alegações relacionadas à constrição judicial dos recursos federais.
Questão preliminar: da análise da ocorrência de prescrição com a incidência do julgamento do RE 669.069/STF
Considerando a orientação contida no Acórdão 1441/2016-TCU-Plenário para análise ex officio da questão de prescrição (item 9.1.6) , passemos a análise da eventual ocorrência da prescrição no presente caso, segundo os entendimentos mais recentes do STF e do TCU.
Análise
No caso em exame, a irregularidade atribuída ao recorrente se refere à omissão no dever de prestar contas com o prazo final de 26/5/2017 (peça 13, p. 1) , com a citação do responsável em 25/11/2020 (peça 61-62) e julgamento em 10/8/2021  (peça 70) , evidenciando, portanto, a inocorrência de prescrição, qualquer que seja o regime considerado (imprescritibilidade, Código Civil ou Lei 9.873/1999) .
Da omissão no dever de prestar contas e dos efeitos da apresentação das contas após deflagrada a fase externa do processo
Alega o recorrente a ausência de irregularidade pela omissão no dever de prestar contas, uma vez que houve a efetiva prestação de contas ao FNDE, com a inserção das informações no Sigpc, sendo que o atraso decorreria da demora do FNDE na liberação do sistema, bem como a dificuldade de localização da documentação nos arquivos da Prefeitura. Aponta julgados do Poder Judiciário que exigem a caracterização do dolo (vontade consciente de sonegação das informações) na omissão.
Análise
Sobre a discussão de omissão no dever de prestar contas e a posterior apresentação na fase externa, faz-se necessário recordar as balizas contidas no julgamento do Acórdão 1678/2005-TCU-Primeira Câmara, ao estabelecer critérios distintivos para o julgamento de regularidade com ressalva ou de irregularidade, resumido no seguinte enunciado:
A apresentação intempestiva de contas, que poderia ser relevada por meio do julgamento pela regularidade com ressalvas, é aquela em que o gestor não cumpre o prazo previsto para apresentação das contas, porém o faz espontaneamente. Aqueles que deixam de prestar contas e só o fazem quando instados a tal, não são intempestivos, mas omissos, sendo as contas irregulares. A simples decretação da irregularidade das contas não resulta obrigatoriamente na inelegibilidade do responsável. A inelegibilidade depende de juízo, a ser emitido pela Justiça Eleitoral, sobre a natureza e a gravidade da irregularidade cometida.
Buscando os fundamentos da decisão, verifica-se que o elemento fulcral é saber se a prestação extemporânea foi decorrente de provocação do controle externo, após a movimentação da máquina pública e geração de custos para o erário:
6. Apesar de concordar com o argumento do Ministro-Relator, de que o propósito fundamental do convênio é a realização material de seu objeto, não posso concordar com a afirmação de que a falta da apresentação das contas tempestivamente é uma falha formal, de pouca relevância. Primeiramente, a necessidade de prestar contas é um dever constitucional. Além disso, o julgamento pela regularidade com ressalva daquele que não presta contas no momento devido gera injustiça. Significa igualar aqueles que cumprem as obrigações pactuadas, prestando suas contas no momento apropriado, àqueles que não o fazem, e só apresentam as contas quando provocados pelo Tribunal, na iminência de serem condenados a ressarcir a totalidade dos recursos recebidos.
7. Também não se pode esquecer que a negligência do gestor na apresentação das contas não é relevante apenas sob o ponto de vista temporal, mas ele provoca o movimento da máquina administrativa, gerando custos. O órgão/entidade repassador tem que instaurar a TCE, a Secretaria Federal de Controle Interno também faz sua análise, assim como o TCU. Tudo isso representa custo, provocado pela negligência do gestor.
Com efeito, salvo no caso de motivos devidamente justificados, a apresentação da prestação de contas a destempo, embora possa, eventualmente, descaracterizar o débito, não tem o condão de mitigar a culpabilidade do gestor público, de quem se pode e se deve exigir conduta diversa, à luz do ordenamento jurídico vigente. Em razão da desídia do gestor omisso, os processos de tomada de contas especial movimentam a máquina pública e geram custos para o erário. Além de crime de responsabilidade, a omissão no dever de prestar contas constitui ato de improbidade administrativa, nos termos do artigo 11, inciso VI, da Lei n.º 8.429/1992. Prestar contas é princípio constitucional sensível, de observância obrigatória, sob pena de intervenção (artigos 34, inciso VII, alínea 'd', e 35, inciso II, da Lei Maior) . Nesse cenário, a prestação de contas tardia compromete a efetividade do controle e configura grave infração à norma.
É o caso em testilha: o responsável tinha obrigação de prestar contas, independentemente de intimação do órgão de controle interno. A despeito da mora, foi notificado pelo controle interno para prestação de contas e manteve-se inerte. Deu causa, portanto, a apuração de eventual dano em sede de processo de tomada de contas especial e, por conseguinte, não se pode admitir que a omissão seja qualificada como mera falha formal, mas causa para o julgamento correto de irregularidade das contas, especialmente pelo fato de que as contas foram apresentadas apenas na fase de defesa, no âmbito do controle externo.
A sanção, nestes casos, tem natureza retributiva, preventiva especial e preventiva geral, conforme decidido no Acórdão 4769/2009-TCU-Primeira Câmara: "A omissão inicial injustificada na prestação de contas é motivo bastante para a irregularidade das contas, ainda que afastado o débito mediante sua prestação tardia, com aplicação da sanção pecuniária, tendo em vista não só o caráter retributivo da pena em relação ao responsável diretamente envolvido, mas também o caráter preventivo, inibidor de novas condutas omissivas tanto pelo próprio responsável como pelos demais gestores da Administração Pública".
Os julgados colacionados pelo recorrente analisam a questão na ótica criminal, qual seja, a configuração do crime previsto no art. 1º, inc. VI, do Decreto-Lei 201/97, situação que se difere da omissão do ponto de vista do Direito Financeiro prevista no art. 16, III, "a" da Lei 8.443/92, não sendo possível admitir que a mera apresentação das contas na fase externa não impeça a sanção da omissão ocorrida no intervalo entre o termo final de apresentação (26/5/2017 - peça 11, p. 2) e a efetiva apresentação após a citação do responsável (25/11/2019 - peça 27, p. 5) .
Do mérito: da retirada de recursos da conta do convênio por meio de bloqueio judicial
Alega o recorrente que a diferença observada no valor de R$ 57.212,19 se referiria a bloqueio judicial no valor de R$ 72.546,76, não tendo o recorrente acesso ao processo judicial, conforme demonstrado na peça 63, p. 5-6. Aponta a regularidade na aplicação dos recursos no período de janeiro de 2014 a dezembro de 2015, apresentando planilha de cálculo dos valores bloqueados de saldo anterior, contrapartida e parcela de rendimentos.
Análise
Em sede de recurso, não foi apresentado qualquer novo documento em relação ao alegado bloqueio judicial realizado nas contas bancárias vinculadas, sendo que a Certidão Judicial apresentada afirmava o encerramento das atividades de higienização em 15/12/2020 (peça 63, p. 5) , havendo tempo suficiente para a obtenção de documentos comprobatórios, não tendo o recorrente demonstrado qualquer diligência no período.
Cumpre ao recorrente a demonstração de regularidade da aplicação dos recursos federais em todos os aspectos, incluindo as medidas utilizadas para obstar a utilização de recursos federais para pagamentos de despesas municipais, comprovando a adoção de medidas para reverter a constrição judicial indicada, não sendo possível afastar a responsabilidade do ex-Prefeito quanto à movimentação evidenciada no extrato bancário (peça 4, p. 2) , ocorrida em 11/6/2015 e sem qualquer justificativa comprovada.
Note-se que a utilização dos recursos para pagamentos em processos judiciais equivaleria a uma destinação indevida dos recursos, uma vez que os recursos federais não podem ser utilizados para outras finalidades senão aquelas indicadas no art. 9º do Decreto 6.093/2007, verbis:
Art. 9º A assistência financeira da União ao Programa poderá ser destinada ao custeio das seguintes ações:
I - bolsa para alfabetizadores, coordenadores de turmas e tradutores intérpretes de LIBRAS;
II - formação de alfabetizadores e coordenadores de turmas;
III - transporte para os alfabetizandos;
IV - aquisição de gêneros alimentícios destinados, exclusivamente, ao atendimento das necessidades de alimentação escolar dos alfabetizandos;
V - aquisição de material escolar;
VI - aquisição de material pedagógico;
VII - assistência técnica, compreendendo formulação, monitoramento e avaliação do Programa.
Assim, a exoneração do recorrente dependeria, além da demonstração da constrição judicial ora debatida, a evidenciação de ações efetivas para a recomposição dos saldos das contas de recursos do convênio, com a eventual transferência de recursos do Município para a realização das atividades necessárias à execução do programa público federal.
Não é demasiado recordar que, em matéria de Direito Financeiro, segundo determinam a Constituição Federal e legislação correlata, ao gestor incumbe provar a boa e regular aplicação do dinheiro público (inversão do ônus da prova) , nos termos do art. 70, parágrafo único da Constituição Federal de 1988, art. 93 do Decreto-lei n. 200/67 e do art. 66 do Decreto n. 93.872/86, entendimento reconhecido nos julgados das Suprema Corte, verbis:
MANDADO DE SEGURANÇA CONTRA O TRIBUNAL DE CONTAS DA UNIÃO. CONTAS JULGADAS IRREGULARES. APLICACÃO DA MULTA PREVISTA NO ARTIGO 53 DO DECRETO-LEI 199/67. A MULTA PREVISTA NO ARTIGO 53 DO DECRETO-LEI 199/67 NÃO TEM NATUREZA DE SANÇÃO DISCIPLINAR. IMPROCEDÊNCIA DAS ALEGAÇÕES RELATIVAS A CERCEAMENTO DE DEFESA. EM DIREITO FINANCEIRO, CABE AO ORDENADOR DE DESPESAS PROVAR QUE NÃO É RESPONSÁVEL PELAS INFRAÇÕES, QUE LHE SÃO IMPUTADAS, DAS LEIS E REGULAMENTOS NA APLICAÇÃO DO DINHEIRO PÚBLICO. COINCIDÊNCIA, AO CONTRÁRIO DO QUE FOI ALEGADO, ENTRE A ACUSAÇÃO E A CONDENAÇÃO, NO TOCANTE À IRREGULARIDADE DA LICITAÇÃO. MANDADO DE SEGURANÇA INDEFERIDO. (STF; MS 20335, Relator Ministro Moreira Alves, DJ de 25.02.1983)  
EMENTA: MANDADO DE SEGURANÇA. EX-DIRETOR DA ASSOCIAÇÃO DOS SERVIDORES DO MINISTÉRIO DAS MINAS E ENERGIA (ASMME) . CONDENAÇÃO, PELO TCU, AO PAGAMENTO DE VALOR REPASSADO À ENTIDADE, RELATIVO A CONVÊNIO, POR FALTA DE PRESTAÇÃO DE CONTAS. PRETENSA NULIDADE FORMAL. RECURSOS CUJA UTILIZAÇÃO ESTARIA DISPENSADA DE COMPROVAÇÃO PERANTE A CORTE DE CONTAS. Alegações improcedentes. Julgamento que, contrariamente ao afirmado, foi precedido de tempestiva inclusão em pauta especial e realizado com observância do princípio da ampla defesa. Verba utilizada durante a vigência da norma do art. 66 do DL 200/67, que sujeita todos quantos recebam recursos da União ou das entidades a ela vinculadas, direta ou indiretamente, inclusive mediante acordo, ajuste ou convênio, ao dever de comprovar o seu bom e regular emprego. Obrigação de que não se exoneram os administradores dos referidos recursos, pelo simples fato de haverem deixado os respectivos cargos. Ausência de direito líquido e certo. Mandado de segurança denegado. (STF; MS 21682, Relator (a) :  Min. ILMAR GALVÃO, Tribunal Pleno, julgado em 11/03/1994, DJ 06-05-1994 PP-10469 EMENT VOL-01743-02 PP-00336) 
CONCLUSÕES
Não deve ser reconhecida a prescrição por nenhum dos possíveis regimes (Código Civil ou Lei 9.873/1999) , não havendo alteração do desfecho do processo ao se analisar a questão de prescrição, qualquer que seja a premissa adotada (imprescritibilidade, prescritibilidade pelo Código Civil ou pela Lei 9.873/1999) .
A apresentação intempestiva de contas que poderia ser relevada por meio do julgamento pela regularidade com ressalvas é aquela em que o gestor não cumpre o prazo previsto para apresentação das contas, porém o faz espontaneamente. Aqueles que deixam de prestar contas e só o fazem quando instados a tal, não são intempestivos, mas omissos, sendo as contas irregulares.
O recorrente não apresentou qualquer nova evidência probatória da ocorrência de bloqueios judiciais ocorridos na conta do convênio, tampouco a adoção de medidas para a recomposição de saldos de recursos federais com destinação própria, não sendo admissível a utilização dos recursos para pagamentos que não estão em sintonia com as finalidades educacionais previstas na lei e no decreto de regência (Lei 10.880/2004 e Decreto 6.093/2007) .
PROPOSTA DE ENCAMINHAMENTO
Deste modo, submete-se à consideração superior a presente análise do recurso de reconsideração interposto por Francisco Jeová Sousa Cavalcanti, contra o Acórdão 10246/2021-TCU-Segunda Câmara, para propor, com base nos artigos 32 e 33 da Lei 8.443/92, combinados com o art. 285 do RI/TCU, conhecer e negar provimento ao recurso, dando ciência ao recorrente e à Procuradoria da República no Estado do Ceará da decisão que vier a ser adotada. [...]". 
3.	O Ministério Público junto a este Tribunal, à Peça99, diverge, em parte, das conclusões da unidade técnica especializada, por entender que o apelo deve ser parcialmente provido, ante os seguintes fundamentos:
	"[...] Trata-se da tomada de contas especial instaurada em decorrência da omissão no dever de prestar contas dos recursos repassados ao município de Monsenhor Tabosa/CE, no âmbito do Programa Brasil Alfabetizado, relativo ao exercício de 2013, no valor total de R$ 175.056,19 (peças 4 e 5) :
	ORDEM BANCÁRIA
	DATA DA OB
	VALOR HISTÓRICO 
 (R$) 
	DATA DO CRÉDITO 
NA CONTA CORRENTE

	2014OB605080
	14/8/2014
	  87.217,84
	18/8/2014

	2015OB605040
	4/2/2015
	  56.221,53
	6/2/2015

	2015OB605048
	4/2/2015
	  31.616,82
	6/2/2015

	TOTAL
	-
	175.056,19
	-

A prestação de contas apresentada perante este Tribunal, após a citação, contém a relação de pagamentos reproduzida a seguir, no montante de R$ 126.304,00 (peça 30, p. 5) : 
Na instrução à peça 53, em face do extrato bancário (peça 4) e da prestação de contas aduzida (peça 30) , a Secretaria de Controle Externo de Tomada de Contas Especial (SecexTCE) quantificou em R$ 57.212,19 o valor do dano ao erário, com base na análise a seguir:
"15. Devem ser consideradas, outrossim, as correspondências verificadas entre os dispêndios verificados na conta corrente específica, documentadas no extrato reproduzido (peça 4) e os pagamentos efetuados listados na prestação de contas (peça 30, p. 5) , onde foram igualmente consignados os processos licitatórios pertinentes e os credores dos valores. Confrontando tais registros, pode-se construir a seguinte tabela:
	Data do lançamento de débito no extrato
	Beneficiário
	Histórico
	Valor (R$) 
	Presença na Relação de pagamentos (peça 30, p. 5) 

	10/1/2014
	Diaga Comércio de Alimentos e Representações Ltda.
	Transferência On line
	3.650,00
	Sim

	18/3/2014
	Diaga Comércio de Alimentos e Representações Ltda.
	Transferência On line
	10.575,00
	Sim

	15/10/2014
	Instituto Prisma de Desenvolvimento Humano - IPDH
	Transferência On line
	34.432,00
	Sim

	14/11/2014
	Instituto Prisma de Desenvolvimento Humano - IPDH
	Transferência On line
	9.620,00
	Sim

	17/11/2014
	Edições IPDH
	Transferência On line
	10.480,00
	Sim

	17/11/2014
	Edições IPDH
	Transferência On line
	14.520,00
	Sim

	11/12/2014
	Instituto Prisma de Desenvolvimento Humano - IPDH
	Transferência On line
	9.480,00
	Sim

	12/1/2015
	Leandro Timbó Mesquita - ME
	Transferência On line
	16.205,00
	Sim

	3/3/2015
	Instituto Prisma de Desenvolvimento Humano - IPDH
	Transferência On line
	8.882,00
	Sim

	11/6/2015
	Não identificado
	Movimento do Dia
	72.546,76
	Não

16.	A soma dos pagamentos listados que encontram correspondência nos extratos bancários, com perfeita identificação do credor, atinge o montante de R$ 117.844,00, de um total de R$ 175.056,19, que fora repassado. Não foi comprovada, portanto, a aplicação do valor de R$ 57.212,19, de responsabilidade do defendente, tendo como data de ocorrência a data do último repasse de recursos federais (6/2/2015) ."
Nesse cenário, mediante o Acórdão 10246/2021-TCU-Segunda Câmara, decidiu-se, entre outras medidas (peça 70) :
"9.1. rejeitar as alegações de defesa apresentadas pelo Sr. Francisco Jeová Sousa Cavalcante (CPF XXX.977.603-XX) ;
9.2. com fundamento nos arts. 1º, inciso I, 16, inciso III, alínea 'c' e § 2º, da Lei 8.443/1992 c/c os arts. 19 e 23, inciso III, da mesma Lei, e com arts. 1º, inciso I, 209, inciso III e § 5º, 210 e 214, inciso III, do Regimento Interno deste Tribunal, julgar irregulares as contas do Sr. Francisco Jeová Sousa Cavalcante (CPF XXX.977.603-XX) , condenando-o ao pagamento da importância a seguir especificada e fixando-lhe o prazo de 15 dias, para que comprove, perante este Tribunal, em respeito ao art. 214, inciso III, alíneas 'a' e 'b', do Regimento Interno do TCU, o recolhimento das dívidas aos cofres do Fundo Nacional de Desenvolvimento da Educação, atualizadas monetariamente e acrescidas de juros de mora, calculados a partir das datas indicadas até a data do efetivo recolhimento e com o abatimento de valores acaso já satisfeitos, nos termos da legislação vigente: 
	Data
	Valor (R$) 

	6/2/2015
	57.212,19

9.3. aplicar ao Sr. Francisco Jeová Sousa Cavalcante  (XXX.977.603-XX) a multa prevista no art. 58, inciso IV, da Lei 8.443/1992 c/c o art. 268, inciso IV, do Regimento Interno, no valor de R$ 5.000,00 (cinco mil reais) com a fixação do prazo de quinze dias, a contar das notificação, para comprovar, perante o Tribunal (art. 214, inciso III, alínea 'a', do Regimento Interno) , o recolhimento da dívida aos cofres do Tesouro Nacional, atualizada monetariamente desde a data deste acórdão até a do efetivo recolhimento, se for paga após o vencimento, na forma da legislação em vigor;"
Consoante peças 96 e 97, a proposição oferecida pela Secretaria de Recursos (Serur) é no sentido de o Tribunal conhecer e negar provimento ao recurso de reconsideração (peças 82 e 83) manejado por Francisco Jeová Sousa Cavalcante, prefeito do Município de Monsenhor Tabosa/CE nas gestões 2013/2016 e 2017/2020 (peças 8 e 14) , contra o Acórdão 10246/2021-TCU-Segunda Câmara (peça 70) . 
II
Com as vênias de estilo, o Ministério Público de Contas dissente, em parte, das conclusões da unidade técnica especializada, por entender que o apelo deve ser parcialmente provido.
O confronto entre a relação de pagamentos (R$ 126.304,00, peça 30, p. 5) e a tabela elaborada pela SecexTCE (R$ 117.844,00, peça 53, pp. 4/5, itens 15 e 16) permite verificar que a diferença entre elas reside na importância de R$ 8.460,00, indicada na relação como pagamento a Francisco das Chagas Alves, CPF XXX.040.653-XX, em 13/2/2015, com base na Nota Fiscal Avulsa 2014154393 (Transferência 003099) . 
Na visão do MP de Contas, essa quantia de R$ 8.460,00 deve ser abatida do valor da dívida, considerando a existência de lançamento correspondente no extrato bancário, a título de "transferência para poupança", conforme segue (peça 4, p. 2) :
 
Por meio de consulta ao Sistema de Gestão de Prestação de Contas (SIGPC) do FNDE, Contas Online, o MP de Contas obteve informações adicionais a respeito, identificando se tratar da Dispensa de Licitação 04.003/2014, destinada à aquisição de gêneros alimentícios para os alfabetizandos, consoante se pode verificar nas telas a seguir[footnoteRef:2][footnoteRef:3][footnoteRef:4]:  [2:  https://www.fnde.gov.br/sigpc/pages/VincularFornecedorProposta/VincularFornecedorPropostaList.seam?cid=54127. Acesso em: 18 abr. 2022.]  [3:  https://www.fnde.gov.br/sigpc/pages/home/homeMenuVertical.seam?cid=32291. Acesso em: 14 abr. 2022.]  [4:  https://www.fnde.gov.br/sigpc/pages/ManterPagamentos/ManterPagamentosCreateUpdate.seam?cid=32365. Acesso em: 14 abr. 2022.] 

Ademais, em consulta ao sistema Repasses de Recursos de Programas de Governo (RPG) , do Banco do Brasil, obteve-se a informação de que a transferência de R$ 8.460,00, efetuada em 13/2/2015, teve efetivamente como beneficiário Francisco das Chagas Alves Salustiano (Agência Beneficiária: 4374. Conta Beneficiária: 05100030999, peça 98, p. 5) :
À vista do exposto, opina-se pela redução do valor da condenação para R$ 48.752,19 (= R$ 57.212,19 - R$ 8.460,00) , que corresponde ao valor repassado (R$ 175.056,19) deduzido do valor comprovado (R$ 126.304,00) .
Sobre a multa aplicada a Francisco Jeová Sousa Cavalcante, assim constou do voto condutor da deliberação recorrida (peça 71, p. 3) :
"15. Por fim, acompanho o entendimento da unidade técnica no sentido de que a apresentação da prestação de contas é posterior ao chamamento pelo TCU, o que caracteriza omissão e não mera intempestividade. Não tendo o gestor justificado o atraso no encaminhamento da documentação conforme exigido em Lei, impõe-se igualmente a sanção por essa irregularidade, nos termos do art. 58, inciso IV, da Lei 8.443/1992 ["não atendimento, no prazo fixado, sem causa justificada, a diligência do Relator ou a decisão do Tribunal"]."
	Nesse cenário, ante a proposta de afastamento de parte do débito, o MP de Contas também opina pela redução proporcional do valor da multa aplicada ao recorrente e pela retificação de seu fundamento legal.
Por derradeiro, em acréscimo à análise da Serur acerca da prescrição, destaca-se precedente desta Corte: 
 "O entendimento proferido pelo STF no RE 636.886  (Tema 899 da Repercussão Geral) , a respeito da prescritibilidade da pretensão de ressarcimento ao erário com base em decisão de tribunal de contas, alcança tão somente a fase judicial de execução do título extrajudicial, não atingindo os processos de controle externo em trâmite no TCU. As ações de ressarcimento movidas pelo Estado contra os agentes causadores de dano ao erário são imprescritíveis (Súmula TCU 282) ." (Acórdão 18604/2021-TCU-Primeira Câmara | Relator: AUGUSTO SHERMAN)  
 
Demais disso, mediante o recente Acórdão 459/2022-TCU-Plenário (TC Processo 000.006/2017-3) , sessão de 9/3/2022, esta Casa decidiu: 
 
"9.8. ordenar à Secretaria-Geral de Controle Externo (Segecex) a formação de grupo técnico de trabalho para que, em processo apartado, apresente a este Plenário projeto de normativo que discipline, de forma completa e detalhada, o tema da prescrição da pretensão ressarcitória e da prescrição da pretensão punitiva no âmbito do controle externo, tendo por base jurisprudência predominante do Supremo Tribunal Federal, adequando-a às especificidades das diversas formas de atuação do Tribunal de Contas da União." 
 
No voto que deu lastro ao referido Acórdão 459/2022-TCU-Plenário, o Ministro-Revisor Walton Alencar Rodrigues reafirmou a aplicabilidade, por ora, da tese da imprescritibilidade do dano ao erário, conforme fragmento que segue transcrito: 
 
"Trata-se de tomada de contas especial instaurada em razão da não-comprovação da regular aplicação dos recursos federais do Sistema Único de Saúde, repassados ao município de Santo Antônio de Leverger/MT, na modalidade fundo a fundo, à conta dos Programas de Atenção Básica em Saúde dos Povos Indígenas, no período de agosto de 2005 a setembro de 2009. 
Inicialmente, gostaria de louvar a iniciativa do relator, E. Ministro Raimundo Carreiro, em trazer ao descortino do Plenário discussão acerca da proposta de uniformização de novo entendimento acerca da prescrição da pretensão ressarcitória e da pretensão punitiva do TCU, tendo por base recente evolução jurisprudencial das decisões do Supremo Tribunal Federal, sobretudo, a partir do julgamento do RE 636.886/AL, envolvendo o tema 899 com repercussão geral reconhecida. 
Nada a objetar quanto à reavaliação do tema. Todavia, dada a complexidade da matéria e suas repercussões sobre as futuras ações de controle exercidas por esta Corte de Contas, alinho-me à sugestão do E. Ministro Vital do Rêgo de formação de grupo técnico de trabalho a fim de que seja apresentado a este Colegiado, em processo apartado e no prazo máximo de quatro meses, projeto de normativo que discipline, de forma completa e detalhada, sobre o tema da prescrição, tendo por base a inteligência predominante do Supremo Tribunal Federal. 
Neste estudo, deverão ser enfrentados aspectos fundamentais como termo a quo, hipóteses de suspensão e interrupção do prazo prescricional, além de situações em que ocorra a prescrição intercorrente, levando em conta as especificidades e as diferentes formas de fiscalização do TCU. 
Até que o Tribunal aprove projeto normativo com regulamentação da temática da prescrição, defendo seja mantido o entendimento consolidado nesta Corte de Contas quanto à imprescritibilidade ações de reparação de dano ao Erário, com base no Enunciado 282 da Súmula de Jurisprudência do TCU, bem como a prescrição decenal da pretensão punitiva, prevista no artigo 205 do Código Civil, segundo as diretrizes aprovadas pelo Acórdão 1441/2016-TCU-Plenário. 
Nessa vereda, perfilho encaminhamento proposto pela Unidade Técnica quanto ao imediato julgamento da tomada de contas especial, na esteira da atual jurisprudência do TCU." 
 
III
Em face do que restou apurado nos autos, o Ministério Público de Contas propõe ao Tribunal:
a) conhecer do recurso de reconsideração (peças 82 e 83) interposto por Francisco Jeová Sousa Cavalcante, prefeito do Município de Monsenhor Tabosa/CE nas gestões 2013/2016 e 2017/2020 (peças 8 e 14) , contra o Acórdão 10246/2021-TCU-Segunda Câmara (peça 70) , para, no mérito, dar-lhe provimento parcial, a fim de:
a.1) substituir a tabela de composição do débito, constante do item 9.2 do acórdão recorrido, pela tabela a seguir:
	Data
	Valor (R$) 

	6/2/2015
	48.752,19

a.2) reduzir proporcionalmente o valor da multa aplicada ao recorrente e retificar seu fundamento legal, para que passe a ser o art. 57 da Lei 8.443/1992;
b) dar ciência ao recorrente, ao Fundo Nacional de Desenvolvimento da Educação e à Procuradoria da República no Estado do Ceará da decisão que vier a ser adotada. [...]".
É o Relatório.

Esio Rios Lousada Neto (18.190/OAB-CE), representando Francisco Jeová Sousa Cavalcante.

Procurador Júlio Marcelo de Oliveira.

RECURSO DE RECONSIDERAÇÃO. TOMADA DE CONTAS ESPECIAL. FNDE. PROGRAMA BRASIL ALFABETIZADO PRESCRIÇÃO: NÃO-OCORRÊNCIA. APRESENTAÇÃO DE CONTAS INTEMPESTIVAS APÓS O INÍCIO DA FASE EXTERNA DO PROCESSO DE TOMADA DE CONTAS ESPECIAL. OMISSÃO NÃO JUSTIFICADA. AUSÊNCIA DE PROVAS DE CONSTRIÇÃO JUDICIAL. AUSÊNCIA DE COMPROVAÇÃO DE MEDIDAS PARA RESTITUIÇÃO DOS SALDOS DE RECURSOS FEDERAIS APLICADOS FORA DA FINALIDADE LEGAL. CONHECER DO RECURSO DE RECONSIDERAÇÃO. PROVIMENTO PARCIAL. COMUNICAÇÕES.

TOMADA DE CONTAS ESPECIAL (TCE)

Secretaria de Recursos (Serur); Unidade de Auditoria Especializada em Tomada de Contas Especial (AudTCE).

Aprecia-se, nesta oportunidade, Recurso de Reconsideração em processo de Tomada de Contas Especial interposto por Francisco Jeová Sousa Cavalcanti (Peças 82-83) , ex-Prefeito do Município de Monsenhor Tabosa/CE, buscando impugnar o Acórdão 10246/2021-TCU-Segunda Câmara (Peça 70) , por meio do qual o responsável teve suas contas julgadas irregulares, com imputação de débito e multa, em função da omissão no dever de prestar contas dos recursos do Programa Brasil Alfabetizado, no exercício de 2013. 
2.	Inicialmente, ratifico o Despacho por mim proferido em 29 de setembro de 2021 (Peça 88) conhecendo o Recurso de Reconsideração interposto pelo Sr. Francisco Jeová Sousa Cavalcante (R001, Peças 82 e 83) , suspendendo-se os efeitos dos itens 9.1, 9.2, 9.3 e 9.4 do Acórdão 10246/2021-TCU-Segunda Câmara em relação ao recorrente.
3.	No âmbito desta Corte de Contas, após a citação, o responsável noticiou a apresentação das contas em 25/11/2019, tendo a Corte realizado diligências junto ao FNDE (Peça 37-52) , realizando nova citação em relação a despesas para as quais não havia a devida comprovação, no valor de R$ 57.212,19.
4.	Após o devido processo legal, o responsável teve suas contas julgadas irregulares, com imputação de débito e multa (Acórdão 10246/2021-TCU-Segunda Câmara - Peça 70) , decisão contra a qual se insurge o recorrente que alega, em essência:
	a) ausência de irregularidade pela omissão no dever de prestar contas, uma vez que houve a efetiva prestação de contas ao FNDE, com a inserção das informações no Sigpc, sendo que o atraso decorreria da demora do FNDE na liberação do sistema, bem como a dificuldade de localização da documentação nos arquivos da Prefeitura. Aponta julgados do Poder Judiciário que exigem a caracterização do dolo (vontade consciente de sonegação das informações) na omissão;
	b) a diferença observada no valor de R$ 57.212,19 se referiria a bloqueio judicial no valor de R$ 72.546,76, não tendo o recorrente acesso ao processo judicial, conforme demonstrado na peça 63, p. 5-6. Aponta a regularidade na aplicação dos recursos no período de janeiro de 2014 a dezembro de 2015, apresentando planilha de cálculo dos valores bloqueados de saldo anterior, contrapartida e parcela de rendimentos.
5.	A Secretaria de Recurso (Serur) , em preliminar, analisa a ocorrência de prescrição com a incidência do julgamento do RE 669.069/STF, entendimentos mais recentes do STF e do TCU e orientação contida no Acórdão 1441/2016-TCU-Plenário. Afasta a existência de prescrições, pois no caso em exame, a irregularidade atribuída ao recorrente se refere à omissão no dever de prestar contas com o prazo final de 26/5/2017 (Peça 13, p. 1) , com a citação do responsável em 25/11/2020 (Peças 61 e 62) e julgamento em 10/8/2021  (Peça 70) , evidenciando, portanto, a inocorrência de prescrição, qualquer que seja o regime considerado (imprescritibilidade, Código Civil ou Lei 9.873/1999) .
6.	Quanto ao mérito, rechaça os argumentos do recorrente, com base nos seguintes fundamentos:
	a) sobre a discussão de omissão no dever de prestar contas e a posterior apresentação na fase externa, recorda as balizas contidas no julgamento do Acórdão 1678/2005-TCU-Primeira Câmara, ao estabelecer critérios distintivos para o julgamento de regularidade com ressalva ou de irregularidade, resumido no seguinte enunciado: "A apresentação intempestiva de contas, que poderia ser relevada por meio do julgamento pela regularidade com ressalvas, é aquela em que o gestor não cumpre o prazo previsto para apresentação das contas, porém o faz espontaneamente. Aqueles que deixam de prestar contas e só o fazem quando instados a tal, não são intempestivos, mas omissos, sendo as contas irregulares. A simples decretação da irregularidade das contas não resulta obrigatoriamente na inelegibilidade do responsável. A inelegibilidade depende de juízo, a ser emitido pela Justiça Eleitoral, sobre a natureza e a gravidade da irregularidade cometida";
	b) buscando os fundamentos da decisão, verifica que o elemento fulcral é saber se a prestação extemporânea foi decorrente de provocação do controle externo, após a movimentação da máquina pública e geração de custos para o Erário e entendeu ser esse o caso, pois o responsável tinha obrigação de prestar contas, independentemente de intimação do órgão de controle interno. A despeito da mora, foi notificado pelo controle interno para prestação de contas e manteve-se inerte. Deu causa, portanto, a apuração de eventual dano em sede de TCE, por conseguinte, não se pode admitir que a omissão seja qualificada como mera falha formal, mas causa para o julgamento correto de irregularidade das contas, especialmente pelo fato de que as contas foram apresentadas apenas na fase de defesa, no âmbito do controle externo;
	c) a sanção, nestes casos, tem natureza retributiva, preventiva especial e preventiva geral, conforme decidido no Acórdão 4769/2009-TCU-Primeira Câmara: "A omissão inicial injustificada na prestação de contas é motivo bastante para a irregularidade das contas, ainda que afastado o débito mediante sua prestação tardia, com aplicação da sanção pecuniária, tendo em vista não só o caráter retributivo da pena em relação ao responsável diretamente envolvido, mas também o caráter preventivo, inibidor de novas condutas omissivas tanto pelo próprio responsável como pelos demais gestores da Administração Pública";
	d) os julgados colacionados pelo recorrente analisam a questão na ótica criminal, qual seja, a configuração do crime previsto no art. 1º, inc. VI, do Decreto-Lei 201/97, situação que se difere da omissão do ponto de vista do Direito Financeiro prevista no art. 16, III, "a" da Lei 8.443/92, não sendo possível admitir que a mera apresentação das contas na fase externa não impeça a sanção da omissão ocorrida no intervalo entre o termo final de apresentação (26/5/2017 - Peça 11, p. 2) e a efetiva apresentação após a citação do responsável (25/11/2019 - Peça 27, p. 5) .
	e) em sede de recurso, não foi apresentado qualquer novo documento em relação ao alegado bloqueio judicial realizado nas contas bancárias vinculadas, sendo que a Certidão Judicial apresentada afirmava o encerramento das atividades de higienização em 15/12/2020 (Peça 63, p. 5) , havendo tempo suficiente para a obtenção de documentos comprobatórios, não tendo o recorrente demonstrado qualquer diligência no período;
	f) cumpre ao recorrente a demonstração de regularidade da aplicação dos recursos federais em todos os aspectos, incluindo as medidas utilizadas para obstar a utilização de recursos federais para pagamentos de despesas municipais, comprovando a adoção de medidas para reverter a constrição judicial indicada, não sendo possível afastar a responsabilidade do ex-Prefeito quanto à movimentação evidenciada no extrato bancário (Peça 4, p. 2) , ocorrida em 11/6/2015 e sem qualquer justificativa comprovada;
	g) utilização dos recursos para pagamentos em processos judiciais equivaleria a uma destinação indevida desses, uma vez que os recursos federais não podem ser utilizados para outras finalidades senão aquelas indicadas no art. 9º do Decreto 6.093/2007;
	h) a exoneração do recorrente dependeria, além da demonstração da constrição judicial ora debatida, a evidenciação de ações efetivas para a recomposição dos saldos das contas de recursos do convênio, com a eventual transferência de recursos do Município para a realização das atividades necessárias à execução do programa público federal;
	i) não é demasiado recordar que, em matéria de Direito Financeiro, segundo determinam a Constituição Federal e legislação correlata, ao gestor incumbe provar a boa e regular aplicação do dinheiro público (inversão do ônus da prova) , nos termos do art. 70, parágrafo único da Constituição Federal de 1988, art. 93 do Decreto-lei n. 200/67 e do art. 66 do Decreto n. 93.872/86, entendimento reconhecido nos julgados das Suprema Corte.
7.	Ante as razões que apresenta, propõe conhecer e negar provimento ao recurso, dando ciência ao recorrente e à Procuradoria da República no Estado do Ceará da decisão que vier a ser adotada.
8.	O Ministério Público junto a este Tribunal, à Peça 99, diverge, em parte, das conclusões da unidade técnica especializada, por entender que o apelo deve ser parcialmente provido, ante os seguintes fundamentos:
	a) O confronto entre a relação de pagamentos (R$ 126.304,00, Peça 30, p. 5) e a tabela elaborada pela SecexTCE (R$ 117.844,00, Peça 53, pp. 4/5, itens 15 e 16) permite verificar que a diferença entre elas reside na importância de R$ 8.460,00, indicada na relação como pagamento a Francisco das Chagas Alves, CPF 441.040.653-15, em 13/2/2015, com base na Nota Fiscal Avulsa 2014154393 (Transferência 003099) ;
	b) na visão do MP de Contas, essa quantia de R$ 8.460,00 deve ser abatida do valor da dívida, considerando a existência de lançamento correspondente no extrato bancário, a título de "transferência para poupança", conforme pode ser visto na Peça 4, p. 2;
	c) por meio de consulta ao Sistema de Gestão de Prestação de Contas (SIGPC) do FNDE, Contas Online, o MP de Contas obteve informações adicionais a respeito, identificando se tratar da Dispensa de Licitação 04.003/2014, destinada à aquisição de gêneros alimentícios para os alfabetizandos, consoante pode ser verificado nas telas que reproduzo no Relatório precedente;
d) afirma, ainda, que em consulta ao sistema Repasses de Recursos de Programas de Governo (RPG) , do Banco do Brasil, obteve-se a informação de que a transferência de R$ 8.460,00, efetuada em 13/2/2015, teve efetivamente como beneficiário Francisco das Chagas Alves Salustiano (Agência Beneficiária: 4374. Conta Beneficiária: 05100030999) , Peça 98, p. 5;
	e) à vista do exposto, opina pela redução do valor da condenação para R$ 48.752,19 (= R$ 57.212,19 - R$ 8.460,00) , que corresponde ao valor repassado (R$ 175.056,19) deduzido do valor comprovado (R$ 126.304,00) e pela redução proporcional do valor da multa aplicada ao recorrente e pela retificação de seu fundamento legal;
	f) por derradeiro, em acréscimo à análise da Serur acerca da prescrição, destaca precedente desta Corte à época na qual ainda defendiam que, até que o Tribunal aprovasse o projeto normativo com regulamentação da temática da prescrição, fosse mantido o entendimento até então consolidado nesta Corte de Contas quanto à imprescritibilidade das ações de reparação de dano ao Erário, com base no Enunciado 282 da Súmula de Jurisprudência do TCU, bem como a prescrição decenal da pretensão punitiva, prevista no artigo 205 do Código Civil, segundo as diretrizes aprovadas pelo Acórdão 1441/2016-TCU-Plenário.
9.	Dada a consistência da análise empreendida pela então Serur e acolhida, em parte, pelo Ministério Público junto a esta Casa, endosso as conclusões contidas na instrução e respectivos pareceres (Peças 96 a 99) e, nesse particular, incluo as análises empreendidas e os fundamentos adotados entre as minhas razões de decidir no presente caso, sem prejuízo dos destaques, considerações e complementos a seguir aduzidos.
10.	Especificamente quanto à prescrição, a decisão recorrida seguiu a linha jurisprudencial adotada à época, consolidada pela Súmula TCU 282, com a tese da imprescritibilidade do débito. 
11.	Quanto à prescrição da pretensão punitiva, os pareceres deixaram expresso que esta Corte de Contas estava adotando a tese da prescrição decenal, com base no art. 205 do Código Civil e de acordo com o entendimento consagrado no Acórdão 1441/2016-TCU-Plenário.
12.	A despeito disso, rememoro que na Sessão do dia 19 de outubro último, este TCU se debruçou sobre a aprovação de um normativo que regulamenta, no âmbito do Tribunal de Contas da União, a prescrição para o exercício das pretensões punitiva e de ressarcimento. 
13.	Assim, as regras da Resolução TCU 344/2022 serão aqui consideradas, a fim de se formular juízo sobre a questão. Esse normativo estabelece que prescrevem em cinco anos as pretensões punitivas e ressarcitórias (art. 2º) . Ademais, incide a prescrição intercorrente se o processo ficar paralisado por mais de três anos, pendente de julgamento ou despacho (art. 8º) .
14.	O marco inicial da contagem dos prazos prescricionais está estabelecido no art. 4º dessa norma e será contado: I - da data em que as contas deveriam ter sido prestadas, no caso de omissão de prestação de contas;  II - da data da apresentação da prestação de contas ao órgão competente para a sua análise inicial; III - do recebimento da denúncia ou da representação pelo Tribunal ou pelos órgãos de controle interno, quanto às apurações decorrentes de processos dessas naturezas; IV - da data do conhecimento da irregularidade ou do dano, quando constatados em fiscalização realizada pelo Tribunal, pelos órgãos de controle interno ou pelo próprio órgão ou entidade da Administração Pública onde ocorrer a irregularidade; V - do dia em que tiver cessado a permanência ou a continuidade, no caso de irregularidade permanente ou continuada.
15.	No caso em tela, o termo inicial de contagem do prazo prescricional seria 26/5/2017 (Peça 13, p. 1) , a data em que as contas deveriam ter sido prestadas, no caso de omissão de prestação de contas (inciso I, art. 4º) .
16.	Por outro lado, a norma estabelece no Art. 5º, as seguintes causas interruptivas da prescrição: I - pela notificação, oitiva, citação ou audiência do responsável, inclusive por edital; II - por qualquer ato inequívoco de apuração do fato; III - por qualquer ato inequívoco de tentativa de solução conciliatória; IV - pela decisão condenatória recorrível.
17.	Nesse contexto, verifico os seguintes marcos interruptivos:
a) em 15/9/2017, notificação por omissão no dever de prestar contas e comprovante de ciência (Peças 2 e 3) , hipótese prevista no inciso I do art. 5º da Resolução TCU 344/2022;
b) em 6/11/2018, Termo de Instauração de TCE 613/2018-DIREC/COTCE/CGCAP/DIFIN/FNDE (Peça 1) ; hipótese prevista no inciso II do art. 5º da Resolução TCU 344/2022;
c) em 27/09/2018, Informação 3756/2018/SEOPC/COPRA/CGAPC/DIFIN-FNDE (Peça 6) , hipótese prevista no inciso II do art. 5º da Resolução TCU 344/2022;
d) em 25/04/2019, Parecer 1562/2019/DIPLA/COPAC/AUDIT (Peça 11) , hipótese prevista no inciso II do art. 5º da Resolução TCU 344/2022;
e) em 23/1/2019, Relatório de TCE 693/2018 - DIREC/COTCE/CGAPC/DIFIN-FNDE/MEC, (Peça 13) , hipótese prevista no inciso II do art. 5º da Resolução TCU 344/2022;
h) em 22/8/2019, Relatório de Auditoria 960/2019 (Peça 14) , hipótese prevista no inciso II do art. 5º da Resolução TCU 344/2022;
i) em setembros de 2019, Certificado de Auditoria 960/2019 (Peça 15) , Parecer do Dirigente de Controle Interno 960/2019 (Peça 16) e Pronunciamento Ministerial (Peça 17) , hipótese prevista no inciso II do art. 5º da Resolução TCU 344/2022;
j) em 30/9/2019, instrução e pareceres da então SecexTCE (Peças 21 a 23) (inciso II do art. 5º da Resolução TCU 344/2022) ;
l) em outubro de 2019, citação do responsável conforme entrega do aviso de recebimento no domicílio do responsável (Peças 25 e 26) , hipótese do inciso I do art. 5º da Resolução TCU 344/2022) ;
m) em maio de 2020, instrução e pareceres da então SecexTCE (Peças 31 a 33) , hipótese inciso II do art. 5º da Resolução TCU 344/2022) ;
n) em 22/6/2020, Despacho do relator determinando diligência, (Peça 34) , hipótese inciso II do art. 5º da Resolução TCU 344/2022) ;
o) em junho de 2020, diligência, ciência de comunicação (Peças 35 e 36) , hipótese do inciso I do art. 5º da Resolução TCU 344/2022) ;
o) em outubro de 2020 e março de 2021, nova instrução e pareceres da então SecexTCE (Peças 53 a 55 e 66 a 68) , hipótese inciso II do art. 5º da Resolução TCU 344/2022) ;
p) em 14/5/2021, Parecer do Ministério Público junto a este Tribunal (Peça 69) , (inciso II do art. 5º da Resolução TCU 344/2022;
q) em 10/8/2021, data da Sessão em que foi proferida o acórdão condenatório, Acórdão 10246/2021-TCU-Segunda Câmara (Peça 70) (inciso IV do art. 5º da Resolução TCU 344/2022) ;
18.	Ante essas informações, observo que não houve no presente caso a prescrição quinquenal das pretensões punitiva e ressarcitória, à luz do previsto no art. 2º da Resolução -TCU 344/2022, nem mesmo a prescrição intercorrente de que trata o art. 8º, §§1º e 2º, da referida norma.
19.	Passo, então, ao exame de mérito do presente feito no que toca ao recorrente.
20.	A apresentação intempestiva de contas que poderia ser relevada por meio do julgamento pela regularidade com ressalvas é aquela em que o gestor não cumpre o prazo previsto para apresentação das contas, porém o faz espontaneamente. Aqueles que deixam de prestar contas e só o fazem quando instados a tal, não são intempestivos, mas omissos, sendo as contas irregulares.
21.	O recorrente não apresentou qualquer nova evidência probatória da ocorrência de bloqueios judiciais ocorridos na conta do convênio, tampouco a adoção de medidas para a recomposição de saldos de recursos federais com destinação própria, não sendo admissível a utilização dos recursos para pagamentos que não estão em sintonia com as finalidades educacionais previstas na lei e no decreto de regência (Lei 10.880/2004 e Decreto 6.093/2007) .
22.	Concordo com o MPTCU de que os elementos presentes nos autos, em confronto com as informações obtidas pelo Parquet no Sistema de Gestão de Prestação de Contas (SIGPC) do FNDE e no sistema Repasses de Recursos de Programas de Governo (RPG) , do Banco do Brasil permitem concluir que a importância de R$ 8.460,00, indicada na relação como pagamento a Francisco das Chagas Alves, CPF 441.040.653-15, em 13/2/2015, com base na Nota Fiscal Avulsa 2014154393 (Transferência 003099) , tem lançamento correspondente no extrato bancário, a título de "transferência para poupança", conforme Peça 4, p. 2) , razão pela qual tal quantia de deve ser abatida do valor da dívida do responsável.
23.	Entendo adequado, também, reduzir proporcionalmente o valor da multa aplicada ao recorrente, cujo novo valor fixo em R$ 4.000,00, bem como retificar o seu fundamento para que passe a ser o art. 57 da Lei 8.443/1992.
24.	Com essas considerações, sou de opinião que o Recurso de Reconsideração deve ser conhecido e parcialmente provido.
	Ante o exposto, VOTO por que o Tribunal aprove o Acórdão que ora submeto à apreciação da Segunda Câmara.
TCU, Sala das Sessões, em 18 de abril de 2023.
AROLDO CEDRAZ 
Relator